臺灣新北地方法院刑事判決
111年度審易字第22號
公  訴  人  臺灣新北地方檢察署檢察官
被      告  張洺愷


上列被告因詐欺等案件，經檢察官提起公訴（110年度偵緝字第3
944號），本院判決如下：
    主  文
張洺愷犯侵占遺失物罪，處罰金新臺幣叁仟元，如易服勞役，以
新臺幣壹仟元折算壹日。又犯非法由收費設備得利罪，處拘役伍
拾伍日，如易科罰金，以新臺幣壹仟元折算壹日。
未扣案之犯罪所得新臺幣貳仟陸佰元沒收，如全部或一部不能沒
收或不宜執行沒收時，追徵其價額。
    事  實
一、張洺愷民國109年12月13日11時許，在新北市○○區○○○路000
    號英雄聯盟網咖店前，拾獲盧穎萱遺失具有一卡通功能之中
    國信託信用卡（卡號：0000-0000-0000）1張（下稱本案信
    用卡）後，竟意圖為自己不法之所有，將之侵占入己，並於
    同日11時49分，在新北市○○區○○○路000號統一超商店內，以
    一卡通儲值金額在末端自動收費設備感應付款之方式，使用
    本案信用卡內一卡通原有之儲值餘額，支付其在該店之消費
    金額新臺幣（下同）25元。
二、張洺愷復意圖為自己不法之所有，基於以不正方法由收費設
    備取得財產上不法利益之犯意，於同日12時41分許至52分止
    ，在桃園市○○區○○路0段0000號之全家便利超商，利用其侵
    占之本案信用卡內一卡通之自動儲值功能，接續以持本案信
    用卡感應末端自動收費設備之方式進行消費，使該信用卡感
    應後以一卡通功能自動儲值6次，每次各新臺幣（下同）500
    元，取得合計3,000元之可供消費使用之不法利益，並用以
    支付其在上開便利商店內之消費共計2,575元。
三、案經盧穎萱訴由新北市政府警察局三峽分局報告臺灣新北地
    方檢察署檢察官偵查起訴。
　　理  由
壹、證據能力部分：
一、按被告以外之人於審判外之陳述，雖不符同法第159條之1至
    第159條之4之規定，但經當事人於審判程序同意作為證據，
    法院審酌該言詞陳述或書面陳述作成時之情況，認為適當者
    ，亦得為證據；當事人、代理人或辯護人於法院調查證據時
    ，知有第159條第1項不得為證據之情形，而未於言詞辯論終
    結前聲明異議者，視為有前項之同意。刑事訴訟法第159條
    之5有明文規定。本案所引用之被告以外之人於審判外之陳
    述，雖為傳聞證據，惟檢察官、被告張洺愷於本院準備及審
    理程序中並未爭執該等陳述之證據能力，且迄至言詞辯論終
    結前亦未再聲明異議，本院審酌上開證據資料製作時之情況
    ，尚查無違法不當及證明力明顯過低之瑕疵，亦認為以之作
    為證據應屬適當，依刑事訴訟法第159條之5規定，認前揭證
    據資料有證據能力。
二、本案所引用之文書證據資料，並無證據證明係公務員違背法
    定程序所取得，亦無顯有不可信之情況與不得作為證據之情
    形，且均經本院於審理期日提示予檢察官、被告辨識而為合
    法調查，自均有證據能力。　　
貳、認定犯罪事實之理由及證據
　　被告張洺愷於上開時、地，拾得告訴人盧穎萱遺失之本案信
    用卡後，持卡於上開便利商店內進行自動儲值消費等事實，
    業據被告於警詢、偵查（見偵字卷第7至9頁、偵緝字卷第37
    至39頁）及本院審理中坦承不諱，核與證人即告訴人盧穎萱
    於警詢證述之情節大致相符(見偵字卷第25至27頁），並有
    本案信用卡內一卡通消費明細、統一超商電子發票存根聯、
　　全家便利超商電子發票證明聯及監視錄影畫面擷圖照片在卷
    可佐（見偵字卷第37至49頁），足認被告任意性自白與事證
    相符，應堪採信。綜上所述，被告上開犯行事證已臻明確，
    應依法論科。
叁、論罪科刑：
一、罪名：
　　核被告張洺愷所為，係犯刑法第337條之侵占遺失物罪、同
    法第339條之1第2項、第1項之非法由收費設備得利罪。
二、罪數：　　
(一)事實二部分，被告數次持本案信用卡感應收費設備，啟動自
    動儲值功能而為消費之行為，係基於同一犯罪目的，於密接
    之時間、在同一地點為之，侵害相同法益，屬接續犯，應論
    以一罪。
(二)被告所犯上開2罪，犯意各別，行為互殊，應予分論併罰。
三、累犯之說明
　　按法院於審酌被告是否適用累犯規定而加重其刑時，訴訟程
    序上應先由檢察官就前階段被告構成累犯之事實，以及後階
    段應加重其刑之事項，主張並具體指出證明方法後，法院才
    需進行調查與辯論程序，而作為是否加重其刑之裁判基礎。
    前階段構成累犯事實為檢察官之實質舉證責任，後階段加重
    量刑事項為檢察官之說明責任，均應由檢察官分別負主張及
    具體指出證明方法之責。且檢察官就被告構成累犯之事實及
    應加重其刑之事項，有所主張並指出證明方法後，基於精簡
    裁判之要求，即使法院論以累犯，無論有無加重其刑，判決
    主文均無庸為累犯之諭知（最高法院110年度台上大字第566
    0號裁定意旨參照）。查：
(一)被告前⑴於107年間，因竊盜案件，經本院以106年度審易字
    第3992號判決判處有期徒刑6月確定；⑵於107年間，因違反
    毒品危害防制條例案件，經臺灣桃園地方法院以107年度審
    訴字第1089號判決判處有期徒刑6月確定；⑶於108年間，因
    非法由收費設備得利、行使偽造準私文書等案件，經臺灣桃
    園地方法院以107年度審訴字第1554號判決判處有期徒刑3月
    、3月，應執行有期徒刑4月確定。上開3案所處罪刑，經臺
    灣桃園地方法院以108年度聲字第1042號裁定應執行有期徒
    刑1年3月確定。另⑷於107年間，因不能安全駕駛公共危險、
    傷害等案件，經臺灣桃園地方法院以107年度桃交簡字第127
    2號判決判處有期徒刑3月、拘役45日確定，並與上開應執行
    刑1年3月接續執行，有期徒刑部分，指揮書執畢日期為108
    年12月4日，其後接續執行拘役及另案拘役、罰金易服勞役
    等，於109年4月25日縮短刑期執行完畢出監等情，業據公訴
    人於本院審理時提出臺灣新北地方檢察署被告前案資料卷宗
    （內含被告提示簡表、刑案資料查註記錄表、矯正簡表），
    用以證明被告構成累犯之事實，並經本院核閱臺灣高等法院
    被告前案記錄表無訛，且為被告所不爭執，足認被告前受有
    期徒刑執行完畢後，5年以內故意再犯本案有期徒刑以上之
    非法由收費設備得利罪，是被告就所犯非法由收費設備得利
    罪部分，為刑法第47條第1項規定之累犯。
(二)公訴人於本院審理時請求依累犯規定，對被告加重其刑。爰
    參照司法院釋字第775號解釋意旨，審酌被告前曾犯與本案
    相同犯罪類型之非法由收費設備得利罪案件（上開前案⑶）
    ，經法院判處罪刑確定並執行完畢，竟未能記取教訓，執行
    完畢後約1年即再次為本件犯行，顯然忽視法律禁令，對刑
    罰反應力薄弱，有延長矯治期間之必要，爰依刑法第47條第
    1項規定，就其所犯非法由收費設備得利罪部分，加重其刑
    。
四、爰審酌被告正值壯年，竟不思以正當途徑賺得財物，仍以侵
    占他人遺失物之方式獲取他人所有信用卡，再利用信用卡內
    自動儲值功能進行消費，侵害告訴人之財產法益，其犯罪動
    機、目的及手段均無可取，兼衡其高職肄業之智識程度（見
    本院卷附個人戶籍資料查詢結果）、自陳之家庭生活狀（見
    本院審判筆錄第4頁）、犯行所得之利益尚非鉅大及犯後坦
    承犯行，惟尚未與告訴人達成和解賠償損害等一切情狀，分
    別量處如主文所示之刑，並分別諭知易科罰金、易服勞役之
    折算標準。 　　
肆、沒收：
一、被告侵占本案信用卡後，以該信用卡內一卡通原有儲值金額
    25元支付其消費，是此部分被告實際上取得相當於現金25元
    之犯罪所得。另被告以本案信用卡非法利用自動收費設備進
    行儲值後，雖取得共計3,000元可供其消費時使用之不法利
    益，惟其實際上使用儲值金額支付本身消費之金額為2,575
    元，餘額則尚存於一卡通內，且告訴人盧穎萱於警詢時陳明
    已掛失本案信用卡等語（見偵字卷第26頁），是上開餘額已
    非屬被告所得支配使用，被告已不具有管領權，是被告此部
    分事實上取得不法利益應為2,575元。從而，被告於本案實
    際上取得之犯罪所得合計應為2,600元（計算式：25＋2,575＝
    2,600），此部分犯罪所得，未據扣案，亦未實際合法發還
    告訴人，且無刑法第38條之2第2項所定過苛之虞、欠缺刑法
    上之重要性、犯罪所得價值低微或為維持受宣告人生活條件
    之必要等情形，爰依刑法第38條之1第1項前段及第3項之規
    定宣告沒收，並於全部或一部不能沒收或不宜執行沒收時，
    追徵其價額。
二、至被告侵占所得之本案信用卡1張，雖亦屬被告之犯罪所得
    ，惟此物並未扣案，且具有個人專屬性，告訴人盧穎萱亦已
    申請掛失，有如前述，是原卡片即失去功用，欠缺刑法上之
    重要性，爰依刑法第38條之2第2項規定，不予宣告沒收及追
    徵，附此敘明。
伍、不另為無罪諭知：
一、公訴意旨另以：被告於上開時、地，侵占告訴人盧穎萱所遺
    失之本案信用卡後，另於上開時、地，由自動收費設備以小
    額感應付款刷卡消費之方式消費25元部分，亦涉犯刑法第33
    9條之1第2項、第1項之非法由收費設備得利罪嫌云云。
二、侵占後就所得財物加以變賣或實現其經濟價值，本屬事後處
    分贓物之當然結果，若未能證明行為人另有何施用詐術之行
    為，即不另構成犯罪（最高法院86年度台非字第5號、86年
    度台上字第2358號判決意旨參照）；次按行為人於完成犯罪
    行為後，為確保或利用行為之結果，而另為犯罪行為時，倘
    另為之犯罪行為係前一行為之延續，且未加深前一行為造成
    之損害或引發新的法益侵害，按之學理上所謂之「不罰之後
    行為」（或稱與罰後行為），應僅就前一行為予以評價而論
    以一罪（最高法院100年度台上字第6621號判決意旨參照）
    。又實質上一罪係指實際上雖存有數個單純一罪，卻因具有
    實質上之一體性，而應僅適用一個刑罰加以處斷之情況；其
    成立與否之判斷學說眾多，除同質性常見之集合犯外，在異
    質性實質一罪之情形，不脫是否為與罰前行為、與罰後行為
    、法益侵害一體性或被害法益同一性等基準，而以吸收關係
    論以一罪（最高法院106年度台上字第1936號判決意旨參照
    ）。經查：
(一)被告侵占之本案信用卡內之一卡通，原有儲值餘額70元，有
　　本案信用卡內一卡通消費明細可參（見偵字卷第37頁），是
    被告將本案信用卡予以侵占入己時，該信用卡本身及其內一
    卡通之儲值餘額，業已完全置於被告實力支配範圍，俱屬被
    告本件侵占遺失物犯行所侵害之財產法益內涵，是被告後續
    使用該信用卡，於一卡通原有儲值餘額範圍內之消費行為（
    即消費25元），並未加深告訴人財產法益之損失範圍，核與
    侵占金錢後予以花用之態樣並無二致，對於財產法益之保護
    而言，並無再次侵害之行為。
(二)刑法第339條之1所定自動收費設備詐欺罪，其所保護之法益
    ，主要係設置該收費設備者之財產法益，或信賴該收費設備
    判讀之結果而交付財物者之財產法益；且該條係增列在刑法
    之詐欺背信及重利罪章中詐欺取財罪之後，本質上應具有詐
    欺取財罪之屬性，差別在於違法由收費設備取得他人之物罪
    中，以不正方法行使詐術之對象，非為人類，而係收費設備
    ，故利用收費設備付款並取得他人財物者，是否構成違法由
    收費設備取得他人之物罪，即應審究收費設備之判斷機制，
    有無「陷於錯誤」。而自動收費設備是機器，無法自行思考
    ，僅能依照人類事先提供之指令進行判斷，因此收費設備是
    否陷於錯誤，應以設置該收費設備或信賴該收費設備者所擬
    定之判斷機制為憑。依一般消費實務，類似悠遊卡、一卡通
    之交易工具，係發行公司所發行之可重複加值使用之預付儲
    值卡，持卡人可持該卡在特約商店消費，於結帳付款時，持
    卡輕觸收費設備感應區，即可就該卡片所儲值之金額進行扣
    款消費，且不限於本人始可持卡消費，無須出示證件核對身
    分，對於發行公司或其特約機構而言，仍係以俗稱「認卡不
    認人」之方式進行持卡之消費付款機制。準此，被告持拾得
    信用卡使用其內一卡通功能進行有卡消費行為，未違反一卡
    通收費設備或商店店員之判斷機制，顯未造成另一法益受到
    侵害。
(三)綜上，被告將告訴人之本案信用卡侵占入己後，再於該信用
    卡內一卡通原有儲值餘額範圍內，進行消費之行為，未加深
    被告原侵占行為造成之損害，亦未造成新的法益侵害，屬侵
    占財物後實現其經濟價值之結果，難認其另有何施用詐術之
    行為，而與刑法第339條之1第2項非法由收費設備得利罪之
    要件不符，應屬不罰之後行為（與罰後行為），應不另論罪
    。公訴意旨認此部分亦涉犯刑法第339條之1第2項、第1項之
    以非法由收費設備得利罪，尚有誤會，原應為無罪之諭知，
    惟公訴人認此部分與上開有罪部分，有接續犯裁判上一罪關
    係（見本院準備程序筆錄第2頁），爰不另為無罪之諭知。
    　
據上論斷，應依刑事訴訟法第299條第1項前段，刑法第337條、
第339條之1第1項、第2項、第47條第1項、第41條第1項前段、第
42條第3項、第38條之1第1項前段、第3項，刑法施行法第1條之1
第1項，判決如主文。
本案經檢察官陳怡潔提起公訴，檢察官高智美到庭執行職務。
中　　華　　民　　國　　111 　年　　6 　　月　　8 　　日
                  刑事第二十五庭  法　官  白光華
以上正本證明與原本無異
如不服本判決應於收受判決後10日內向本院提出上訴書狀，並應
敘述具體理由。其未敘述上訴理由者，應於上訴期間屆滿後20日
內向本院補提理由書(均須按他造當事人之人數附繕本)「切勿逕
送上級法院」。
                                  書記官　楊貽婷
中　　華　　民　　國　　111 　年　　6 　　月　　8 　　日
附錄本案論罪科刑法條全文：
中華民國刑法第337條
意圖為自己或第三人不法之所有，而侵占遺失物、漂流物或其他
離本人所持有之物者，處1萬5千元以下罰金。

中華民國刑法第339條之1
意圖為自己或第三人不法之所有，以不正方法由收費設備取得他
人之物者，處1年以下有期徒刑、拘役或10萬元以下罰金。
以前項方法得財產上不法之利益或使第三人得之者，亦同。
前二項之未遂犯罰之。